【裁判字號】    97,上易,164
【裁判日期】    970729
【裁判案由】    損害賠償
【裁判全文】
臺灣高等法院臺中分院民事判決         97年度上易字第164號
上  訴  人  全航汽車客運股份有限公司
法定代理人  丁○○
訴訟代理人  丙○○
被  上訴人  乙○○○
訴訟代理人  甲○○
上列當事人間請求損害賠償事件，上訴人對於中華民國97年3月4
日臺灣南投地方法院法院97年度投訴字第1號第一審判決提起上
訴，本院於97年7月15日言詞辯論終結，判決如下：
    主  文
上訴駁回。
第二審訴訟費用由上訴人負擔。
    事實及理由
甲、程序方面
    按債權人以各連帶債務人為共同上訴人提起給付之訴，以上
    訴人一人提出非基於其個人關係之抗辯，而經法院認為有理
    由者為限，始得適用（修正前）民事訴訟法第56條第1項之
    規定。最高法院41年台抗字第10號著有判例。是連帶債務人
    中之一人提出上訴，亦須非基於個人關係之抗辯，且經法院
    認為有理由者，始有修正前民事訴訟法第56條第1項第1款（
    現行民事訴訟法第56條第1款）之適用，其上訴效力始及於
    其他連帶債務人。查本件上訴人所提出之上訴理由，雖非僅
    基於其個人關係之抗辯，然經本院審酌後認為無理由（詳後
    述），是以其上訴效力並不及於連帶債務人即原審被告羅觀
    ，毋庸將羅觀列為上訴人，先此敘明。
乙、實體方面
壹、被上訴人方面
一、被上訴人起訴主張：
（一）被上訴人起訴主張：原審被告羅觀為上訴人全航客運汽
      車股份有限公司（下稱上訴人全航公司）僱用之司機，民
      國（下同）96年4月30日羅觀駕駛車牌號碼FV-359號營
      業大客車，搭載被上訴人及其他約15名乘額，沿省道臺14
      線由埔里往臺中方向行駛，於中午12時許，行經南投縣草
      屯鎮雙冬里臺14線33公里200公尺西向車道轉彎處時，違
      規超速駕駛，且行經彎道路段，未減速慢行，作隨時停車
      之準備，以致自後撞擊前方由訴外人黃阿財駕駛之農用搬
      運車，致被上訴人受有頭部外傷併腦震盪、胸壁及腹壁挫
      傷等傷害。被上訴人就醫治療後，迄今尚有頭昏、睡眠障
      礙等後遺症，因此支出醫療費用新台幣（下同）10,510元
      、為補充營養購買水果7,000元、生活所需物品78,400元
      、計程車費359,550元、收驚金紙錢83,000元、精神上損
      害50萬元，共計為1,038,460元，羅觀既為上訴人全航
      公司僱用之司機，兩人應依民法第193條第1項、第188條
      第1項對被上訴人負連帶賠償責任。然上訴人遲未給付，
      為此依侵權行為損害賠償之法律關係，提起本件訴訟。
二、被上訴人於本院補充陳述：
（一）上訴人及原審判決武斷認定醫藥標準：
    1.原判決以被上訴人因車禍所受傷害於96年5月9日出院後，
      已治癒為由。認定被上訴人至國軍台中總醫院、靜和醫院
      及彰化基督教醫院就診之病症與本件車禍無關，扣除該部
      分醫療費用。原審判決忽略醫療實務上有關併發症之情形
      。按目前醫療行為難以排除後續併發症的產生，即便醫療
      人員已盡充分的注意義務，但基於醫療有限性、病情特殊
      疾及病人體質因素，容生嗣後損害後果。如青黴素皮試陰
      性，如按常規劑量注射，因病人過敏體質所引起過敏性休
      克，即屬原醫療行為以外之併發症。醫療專家表示手術的
      併發症是難以預防甚至無法事先避免或防範的，例如術後
      發生鄰近周邊器官組織的沾黏，甚至病發「膿傷」的合併
      症，合先敘明。
    2.被上訴人發生車禍，造成頭部外傷合併腦震盪、胸腹部挫
      傷等重大傷害。被上訴人雖於96年5月9日自慈濟醫院台中
      分院出院，惟當晚即因頭痛、反胃等症狀，於次日再度送
      國軍台中總醫院治療。此種因腦震盪後導致之後遺症，本
      來就需要長期觀察及治療，並非一刀兩斷式外傷結疤就等
      於完全康復。原審未慮及此，逕論被上訴人至國軍台中總
      醫院、靜和醫院及彰化基督教醫院精神科等就診病症與本
      件車禍無關，實為速斷，更忽略醫療實務上病程的演化。
      上訴人進而以此謂被上訴人已痊癒，與事實不符。
（二）原審判決漠視被上訴人因就醫所支出之交通費用：
    1.被上訴人在這一年多來歷次就醫看診，均仰賴女兒代墊計
      程車資，迄一審判決止，已費35萬9550元，率皆有單據可
      稽。惟原審基於前述，以96年5月9日即痊癒為由，進而否
      定該等計程車資，顯非符現實。此等腦震盪之嚴重創傷，
      需賴長期觀察及治療，迄97年5月22日，被上訴人都還因
      此後遺症至衛生署台中醫院就診，被上訴人住家又非與前
      開醫院相鄰，怎能不支出交通費用。
    2.原審進而論「『原告於96年5月1日曾漢棋綜合醫院轉診至
      慈濟醫院台中分院乃是以救護車載送，並未乘坐計程車』
      、『原告於96年5月9日出院後... 其傷勢應無大礙，此後
      就醫並無乘坐計程車之必要。而原告亦未提出出院當日之
      計程車收據，是原告主張被告應賠償其支出之計程車費，
      尚難准許』」，此認事用法顯有違誤。蓋前者係因小醫院
      轉診至大醫院，透過醫生開具轉診單、由救護車載送，完
      全符合健保法規定，而後者係5月9日由被上訴人友人協助
      載送返家，所以當天沒有計程車收據。
（三）原審判決精神慰撫金過低：
    1.被上訴人車禍後，上訴人犯罪後毫無悔意，對被上訴人莫
      大傷害毫不理會，亦未協助辦理強制險理賠事宜。上訴人
      為國內知名客運公司，不善盡社會責任，反而屢屢放任員
      工滋事，見本院93年度上易字第309號判決；台中地院95
      年度中交簡字第1321號、95年度交訴字第66號、93年度交
      易字第88號判決；南投地院93年度交訴字第4號判決等，
      造成中部縣市乘客重大傷亡。
    2.上訴人竟然還在上訴狀中列舉兩則高院舊判決，謂本件精
      神慰撫金過高，該兩者被害人年齡不及上訴人，且精神受
      創程度遠小於被上訴人，且上訴人為何不列出本院96年度
      訴字第16號判決（精神慰撫金50萬元）、97年度上易字第
      35 號（精神慰撫金30萬元）等傷害案件之附帶民事賠償
      判決？此才是最近鈞院衡酌之標準，更何況本件還是業務
      過失傷害案件，惡性更大，原審所判慰撫金已低於被上訴
      人損害。
    3.綜上，被上訴人一年多來飽受上訴人置之不理之精神長期
      痛苦，因無收入，甚無資力上訴原審不當，願本院速審速
      結。
（四）乙○○○當時併發症很多，並非上訴人所言沒有後遺症：
      乙○○○於慈濟醫院台中分院住院時高燒不退，後來從慈
      濟醫院台中分院轉到八○三醫院（國軍台中總醫院）時，
      請教醫生該病人狀況與五月份車禍有無關係，醫生回答有
      ，車禍後確有後遺症，並有精神上之困擾，亦有該台中署
      立醫院精神科預約單可證。
貳、上訴人方面：
一、上訴人全航公司於原審則以：被上訴人提出之醫療費用收據
    部分與本件車禍傷害無關，且部分自付額為零，應予扣除。
    而被上訴人所提出水果及雜支發票之支出，亦與本件車禍無
    因果關係，並非上訴人賠償之範圍。又被上訴人主張之計程
    車費用顯然浮濫，且大部分與本件車禍無關，上訴人亦無義
    務賠償。且被上訴人所支出之金紙錢費用，並非必要，亦應
    扣除。此外，被上訴人經治療後，並無腦震盪之後遺症，其
    應無精神上之損害等語置辯。
二、上訴人於本院補充陳述：
（一）被上訴人所受傷害均已完全痊癒，且無任何後遺症，後來
      之就醫與車禍並無直接關係，則原判決以被上訴人「年事
      已高，恢復能力較差，所受痛苦應非輕微」等語，酌定上
      訴人須負20萬元精神慰撫金，實有違誤：
    1.查被上訴人於96年5月1日轉診至慈濟醫院台中分院治療，
      經醫師診斷為頭部外傷合併腦震盪、胸腹部挫傷，並住院
      治療至96年5月9日方出院，治療後並無明顯後遺症，被上
      訴人出院後僅於96年6月5日門診一次等情，此有曾漢棋綜
      合醫院96年12月31日96曾綜院會字第88號函及慈濟醫院台
      中分院97年1月5日慈中醫文字第970311號函文在卷可憑，
      足見被上訴人因本次車禍所受傷害於96年5月9日出院後，
      已治療痊癒，且無後遺症」等事實，業經原判決理由載明
      確認。且亦為上訴人所不爭執。是以，被上訴人所受傷害
      均已完全痊癒，且無任何後遺症，後來之就醫與車禍並無
      直接關係，對於被上訴人於鈞院所提出乙○○○署立台中
      醫院診斷證明書經診斷有憂鬱症，此距離車禍已經很久，
      無法證明與車禍發生有關。
    2.易言之，原判決依據卷內證物，包括曾漢棋綜合醫院及慈
      濟醫院台中分院之回函，業已認定「被上訴人因本件車禍
      所受傷害，已經治療痊癒，並無後遺症」，是應無原判決
      所稱「年事已高，恢復能力較差」等情事。
    3.稽此，被上訴人即便因身體傷害而有精神上之痛苦，亦係
      自96年4月30日受傷後迄至同年5月9日出院，上開期間內
      受有精神上痛苦，然期間僅10日，且被上訴人所受傷害均
      為外傷，原審判命上訴人賠償精神慰撫金20萬元實屬過高
      ，悖於衡平原則。
（二）謹呈二則臺灣高等法院判決供鈞院參考：
    1.臺灣高等法院94年度訴字第13號判決，原告陳○○受有封
      閉型頭部外傷、頸部挫傷之傷害。雖傷勢輕微，然因系爭
      事故後常有頭暈情形，精神上受有痛苦，故原告請求被告
      給付非財產上損害之精神慰撫金即屬有據，原審斟酌原告
      所受傷勢及兩造之身分地位經濟狀抗等一切情狀後認原告
      陳○○請求被告賠償非財產上損害精神慰撫金金額以5萬
      元為適當。
    2.臺灣高等法院90年家上字第291號判決，上訴人鍾○○受
      有頭部外傷、合併腦震盪，頸部挫傷之傷害。認上訴人各
      請求20萬元之慰撫金尚屬過高應各核減為5萬元為適當。
參、原審經審酌兩造所提出之攻擊防禦方法後，認被上訴人主張
    其因原審被告羅觀之過失行為以致身體受傷，依侵權行為
    之法律關係，請求上訴人與原審被告羅觀連帶賠償205,73
    0元，於法有據，而判決准許被上訴人205,730元及利息之請
    求，並為假執行之宣告，另駁回被上訴人其餘之請求。上訴
    人不服第一審判決提起上訴，於本院上訴聲明為：原判決
    命上訴人給付超過五千七百三十元及其法定利息之部分均廢
    棄。上開廢棄部分，被上訴人於第一審之訴駁回。第一
    、二審訴訟費用由被上訴人負擔。如受不利之判決，願供
    擔保免為假執行。被上訴人於本院答辯聲明為：上訴駁回
    。第一、二審訴訟費用由上訴人負擔。（關於原審判決上
    訴人應與原審被告羅觀連帶給付被上訴人醫療費用5,730
    元及利息部分，及原審判決駁回被上訴人逾205,730元及其
    利息部分之請求部分，兩造均未聲明不服，該部分應已確定
    。）
肆、兩造不爭執之事實（見本院卷第31頁）：
  (一)被上訴人於96年4月30日搭乘上訴人全航公司由羅觀駕駛
    之車號FV-359號營業用大客車，因羅觀行經彎道未減速慢
    行復超速行駛，且未注意車前狀況，以致碰撞前方訴外人黃
    阿財之農用搬運車，遂致被上訴人在該車上受傷。
  (二)被上訴人所受傷害為頭部外傷併腦震盪、胸壁及腹壁挫傷。
  (三)上訴人全航公司為羅觀之僱用人。
伍、得心證之理由：
    本件爭點為：原審判決准許之慰撫金是否過高？
一、按因故意或過失，不法侵害他人之權利者，應負損害賠償責
    任；汽車、機車或其他非依軌道行駛之動力車輛，在使用中
    加損害於他人者，駕駛人應賠償因此所生之損害；不法侵害
    他人之身體、健康、名譽、自由、信用、隱私、貞操，或不
    法侵害其他人格法益而情節重大者，被害人雖非財產上之損
    害，亦得請求賠償相當之金額。受僱人因執行職務，不法侵
    害他人之權利者，由僱用人與行為人連帶負損害賠償責任。
    民法第184條第1項前段、第191條之2前段、第195條第1項前
    段、第188條第1項前段分別定有明文。原審被告羅觀因不
    法過失行為致被上訴人受有傷害，為兩造所不爭，已如前述
    ，自應就被上訴人之損害負賠償責任。而上訴人全航公司係
    羅觀之僱用人，羅觀於肇事之時，乃在執行其職務，為
    兩造所不爭執，而上訴人全航公司復未證明其選任及監督並
    無疏失，依前揭法條規定，被上訴人自得請求上訴人全航公
    司負連帶損害賠償責任。又按第二審之言詞辯論，應於上訴
    聲明之範圍內為之。民事訴訟法第445條第1項定有明文。
    本件因兩造就原審對醫療費用及增加生活上需要之費用部分
    之判決並未於本院之聲明內表示不服，故本院僅就精神慰撫
    金部分為審酌：
二、按不法侵害他人之身體、健康、名譽、自由、信用、隱私、
    貞操、或不法侵害其他人格法益而情節重大者，被害人雖非
    財產上之損害，亦得請求賠償相當之金額，民法第195條第1
    項定有明文。所謂相當，應斟酌雙方身分資力、實際加害程
    度及其影響是否重大，及被害者之身分地位與加害人經濟狀
    況等關係定之（最高法院47年台上字第1221號判例及最高法
    院51年台上字第223號判例意旨參照）。本院審酌被上訴人
    於96年4月30日受傷後，因胸部及左腳疼痛，至南投縣草屯
    鎮曾漢棋綜合醫院就醫，經醫院診斷為胸及腹部挫傷，並住
    院一日觀察有無腦震盪之症狀，翌日即96年5月1日轉診至慈
    濟醫院台中分院治療，經醫師診斷為頭部外傷合併腦震盪、
    胸腹部挫傷，並住院治療至96年5月9日方出院，治療後並無
    明顯後遺症，被上訴人出院後僅於96年6月5日門診一次等情
    ，此有曾漢棋綜合醫院96年12月31日96曾綜院會字第88號函
    及慈濟醫院台中分院97年1月5日慈中醫文字第970311號函文
    在卷可憑（見臺灣南投地方法院南投簡易庭97年度投訴字第
    1 號卷宗第198頁、207頁），而可認定被上訴人之傷勢並非
    嚴重，然被上訴人年事已高，恢復能力較差，所受之痛苦應
    非輕微，且被上訴人乘坐客運途中無端受傷，所受之驚嚇非
    可輕忽。又被上訴人無工作收入，95年利息所得4筆共40,24
    8 元，名下有二筆土地及房屋一棟，原審被告羅觀除有95
    年薪資所得199,100元之薪資收入外，名下則無任何不動產
    ，此各有稅務電子閘門財產調件明細表二份在卷可參（見原
    審卷第228頁至229頁、第225頁），上訴人全航公司為國內
    知名客運公司，從事國內旅客運輸工作，公司資本額100,00
    0（仟元）等情，有該稅務電子閘門財產調件明細表一份在
    卷可按（見本院卷第32頁），本院認原審判決上訴人及原審
    被告羅觀應連帶賠償被上訴人精神慰撫金20萬元，核屬妥
    適，並無上訴人所指過高之情形。至上訴人所舉台灣高等法
    院判決二份，該二案例之被害人年齡與本件被上訴人未盡相
    同，經濟狀況亦非一致，實難比附援引，附此敘明。
陸、綜上所述，本件上訴人主張原審判准之精神慰撫金過高為不
    可採，被上訴人所辯為可取。從而，被上訴人本於侵權行為
    之法律關係，請求上訴人與原審被告羅觀連帶給付205,73
    0元（其中20萬元為精神慰撫金）及遲延利息為有理由，應
    予准許。是則原審判命上訴人如數給付，於法並無不合。上
    訴意旨指摘原判決不當，求予廢棄改判，為無理由，應予駁
    回其上訴。
柒、本件事證已明，兩造其餘主張及攻擊防禦方法與本件判決結
    果不生影響，不予一一論述，附此敘明。
據上論結，本件上訴為無理由，依民事訴訟法第449條第1項、第
78條，判決如主文。
中    華    民    國    97    年    7     月    29    日
                  民事第二庭    審判長法  官  邱森樟
                                      法  官  謝說容
                                      法  官  蔡秉宸
以上正本係照原本作成。
不得上訴。
                                      書記官  洪麗華
中    華    民    國    97    年    7     月    31    日
                                                      Ｍ


司法院資訊處製作；財團法人民間司法改革基金會備份。
